臺灣臺南地方法院民事裁定　　　　　　　95年度家抗字第86號
抗　告　人　甲○○
　　　　　　丙○○
上列抗告人聲請認可收養事件，對於中華民國95年10月5日本院
95年度養聲字第178號裁定提起抗告，本院裁定如下：
    主    文
抗告駁回。
抗告程序費用新臺幣壹仟元由抗告人負擔。
    理    由
一、按收養有無效或得撤銷之原因者，法院應不予認可，民法第
    一千零七十九條第五項第一款定有明文。又按左列親屬不得
    收養為養子女：一直系血親。二直系姻親。但夫妻之一方，
    收養他方之子女者，不在此限。三旁系血親及旁系姻親之輩
    分不相當者。但旁系血親在八親等之外，旁系姻親在五親等
    之外者，不在此限。再按收養子女，違反第一千零七十三條
    之一之規定者，無效，民法第一千零七十三條之一及第一千
    零七十九條之一亦分別定有明文。復按稱姻親者，謂血親之
    配偶、配偶之血親及配偶之血親之配偶，民法第九百六十九
    條亦定有明文。
二、本件抗告人在原審聲請意旨略以：抗告人甲○○為抗告人丙○○的婆婆王撬轟之夫，甲○○擬收養丙○○為養女，經丙○○之配偶乙○○同意，雙方並立有收養契約書為憑，爰提
    出戶籍謄本二份及收養契約一份，具狀聲請法院准予認可收
    養云云。
三、原審裁定略以：抗告人丙○○為抗告人吳德三之配偶王撬轟
    之子乙○○之配偶，故抗告人甲○○與丙○○間為直系姻親
    關係，雖王撬轟已歿，但抗告人二人之姻親關係不因而消滅
    （民法第九百七十一條參照），故抗告人間之收養因違反民
    法第一千零七十三條之一之規定，而為無效，本件收養於法
    不合，不應准許等語。
四、抗告人抗告意旨略以：
  （一）按民事法律所未規定者，依習慣；無習慣者，依法理，
        民法第一條定有明文。法理的具體內容如何衡定，大致
        而言，包括兩個範疇：(一)在具體的參考資料方面，有外
        國立法例、學術論著（尤其是比較法學）、教科書、法
        院裁判、立法沿革資料等。(二)在抽象的衡量原則方面，
        應注意公平正義原則，公序良俗及誠信原則的要求、當
        事人間利益的平衡、法律的安定性與交易的安全性等。
        前司法行政部四十三年十二月二日臺四十三鳳公參字第
        七五四五號函示：「外國立法例有時不失為法理來源之
        一種，必要時無妨加以參考。」。
  （二）查本件抗告人甲○○之配偶即乙○○之生母王撬轟業已
        於民國九十三年六月二十一日死亡，按配偶之一方死亡
        後，理應考慮他方配偶有權又有機會消滅其與死亡配偶
        親屬間之姻親關係，始能應付實際上之需要，日本民法
        第七百二十八條第二項規定：夫妻之一方死亡後，生存
        配偶得以意思表示，消滅其與死亡配偶間之姻親關係。
        配偶死亡後，生存配偶與死亡配偶血親之姻親關係，如
        何始能消滅，依現行民法苦無途逕，是時，上揭日本民
        法七百二十八條第二項之規定，有值得考慮之必要。
  （三）本件抗告人甲○○已八十五歲，身體狀況不佳，配偶王
        撬轟去世後，日常生活早就由乙○○、丙○○夫婦二人
        在照顧，甲○○早有收養乙○○之意思，如此雖符合民
        法之規定，但乙○○如被收養，依規定必須改姓王，此
        又有違傳統宗祠人倫，而乙○○之妻丙○○之父陳世榮
        於七十八年三月二十四日死亡，母林幸江亦於八十四年
        六月十一日死亡，均不需丙○○扶養，甲○○亦早就聲
        明消滅與已故配偶王撬轟之子乙○○、媳丙○○間之姻
        親關係，表示要收養丙○○為養女，並日前再度以存證
        信函表達上揭消滅姻親關係之意思表示，揆諸前揭之說
        明，應認抗告人甲○○與丙○○間之姻親關係業已消滅
        ，甲○○收養丙○○已符規定，原裁定以抗告人甲○○
        與丙○○係直系姻親關係而有違民法收養之規定予以駁
        回實有不當，爰提出除戶謄本二件、郵局存證信函影本
        一件，請求廢棄原裁定。
五、經查：
  （一）按民事，法律所未規定者，依習慣，無習慣者，依法理
        ，我國民法第一條定有明文。所謂法律所未規定者，係
        指立法者漏未規定而言，至立法者有意之未規定，自無
        民法第一條之適用。
  （二）次按姻親關係，因離婚而消滅；結婚經撤銷者亦同，民
        法九百七十一條定有明文。該條文於七十四年六月三日
        修正之理由略以：「按姻親關係乃基於婚姻關係而發生
        ，離婚或結婚經撤銷後，均失其存在之基礎，是故撤銷
        結婚者，當與離婚同列為姻親關係消滅之原因。舊法本
        條前段，僅列離婚為姻親關係消滅之原因，而不及於結
        婚經撤銷之情形，尚欠周全，爰予增列。舊法本條後段
        ，僅將『夫死妻再婚或妻死贅夫再婚』列為姻親關係消
        滅之原因，而不將妻死夫再婚或贅夫死妻再婚一併列入
        ，顯見並非採取因夫妻一方死亡他方再婚，姻親關係均
        歸於消滅之原則，於男女平等之義，未能完全貫徹，而
        況我國民間，夫死妻再婚後，仍與前夫親屬維持原有姻
        親情誼者，所在多有，足見舊法規定與民間實情亦有不
        符，爰將『夫死妻再婚或妻死贅夫再婚時』兩句刪除。
        」等語。揆諸前揭條文之規定及立法意旨，姻親關係之
        消滅，乃採列舉之規定，是立法者有意限制姻親關係消
        滅之原因為離婚及結婚經撤銷之情形，並非立法者漏未
        規定其他消滅姻親關係之方法，是除上開二種原因外，
        自無其他消滅姻親關係之方式。
　（三）查本件抗告人丙○○為抗告人吳德三之配偶王撬轟之子
        乙○○之配偶，故抗告人甲○○與丙○○間為直系姻親
        關係，雖王撬轟已歿，惟揆諸前開說明，抗告人吳德三
        、丙○○間之姻親關係並不因而消滅，故抗告人間之收
        養因違反民法第一千零七十三條之一第二款之規定，應
        屬無效。
六、綜上，抗告人甲○○與丙○○間為直系姻親關係，原審以渠
    等間之收養違反民法第一千零七十三條之一之規定，係無效
    之收養，而裁定駁回抗告人認可收養之聲請，經核認事用法
    並無不合，抗告人猶執前詞指摘原裁定不當，求予廢棄改判
    ，為無理由，應予駁回。
七、據上論結，本件抗告為無理由，依非訟事件法第四十六條、
    第二十一條第一項前段、第二十三條、第二十四條第一項，
    民事訴訟法第四九五條之一第一項、第四百四十九條第一項
    、第八十五條第一項前段，裁定如主文。
中　　華　　民　　國　　96　　年　　3 　　月　　30　　日
                  家事法庭　審判長法　官　陳美燕
                            　    法　官　林育幟
                              　  法　官  葉惠玲
以上正本係照原本作成。
如不服本裁定，僅得於收受本裁定正本送達後10日內，以適用法
規顯有錯誤為理由，向本院提出再抗告狀，（須附繕本一份及繳
納再抗告裁判費新台幣1,000元），經本院許可後始可再抗告。
                                  書記官　鄭秀美
中　　華　　民　　國　　96　　年　　3 　　月　　30　　日
